臺灣桃園地方法院民事裁定
111年度消債職聲免字第36號
聲  請  人  
即債務人    曾立龍即曾志鋒即葉志鋒



代  理  人  鄒玉珍律師（法扶律師）
上列當事人因消費者債務清理事件聲請免責，本院裁定如下：
    主  文
債務人甲○○○○○○○○○○應予免責。
    理  由
一、按「法院為終止或終結清算程序之裁定確定後，除別有規定
    外，應以裁定免除債務人之債務」。「法院裁定開始清算程
    序後，債務人有薪資、執行業務所得或其他固定收入，扣除
    自己及依法應受其扶養者所必要生活費用之數額後仍有餘額
    ，而普通債權人之分配總額低於債務人聲請清算前二年間，
    可處分所得扣除自己及依法應受其扶養者所必要生活費用之
    數額者，法院應為不免責之裁定。但債務人證明經普通債權
    人全體同意者，不在此限」。「債務人有下列各款情形之一
    者，法院應為不免責之裁定。但債務人證明經普通債權人全
    體同意者，不在此限：㈠於七年內曾依破產法或本條例規定
    受免責。㈡隱匿、毀損應屬清算財團之財產，或為其他不利
    於債權人之處分。㈢捏造債務或承認不真實之債務。㈣聲請清
    算前二年內，因消費奢侈商品或服務、賭博或其他投機行為
    ，所支出之總額逾該期間可處分所得扣除自己及依法應受其
    扶養者所必要生活費用之半數，或所負債務之總額逾聲請清
    算時無擔保及無優先權債務之半數，而生開始清算之原因。
    ㈤於清算聲請前一年內，已有清算之原因，而隱瞞其事實，
    使他人與之為交易致生損害。㈥明知已有清算原因之事實，
    非基於本人之義務，而以特別利於債權人中之一人或數人為
    目的，提供擔保或消滅債務。㈦隱匿、毀棄、偽造或變造帳
    簿或其他會計文件之全部或一部，致其財產之狀況不真確。
    故意於財產及收入狀況說明書為不實之記載，或有其他故意
    違反本條例所定義務之行為」。消費者債務清理條例（下稱
    消債條例）第132條、第133條、第134條分別定有明文，是
    法院為終止或終結清算程序之裁定確定後，除有消債條例第
    133條、第134條各款所定之情形者，法院應為不免責之裁定
    外，法院即應以裁定免除債務人之債務。
二、經查，本件聲請人即債務人甲○○○○○○○○○○，前因有不能清償
    債務之情事，乃於民國109年11月5日向本院聲請消費者債務
    清理法院前置調解，後經本院司法事務官於110年2月4日以1
    09年度消債調字第659號諭知調解不成立，並移由本院民事
    庭受理聲請人清算之聲請，而經本院以110年度消債清字第4
    1號裁定於110年5月19日下午4時起開始清算程序，並命司法
    事務官進行本件清算程序。經查，據聲請人所提出之財產及
    收入狀況說明書、全國財產總歸戶查詢清單及本院司法事務
    官於清算執行程序之調查，聲請人於裁定開始清算時，有一
    輛92年出廠之中華汽車，已逾經濟部所公布之耐用年限，堪
    認無處分實益，故本院司法事務官斟酌本件清算財團之規模
    及事件特性，認無另行召開債權人會議之必要，於111年1月
    13日依職權以110年度司執消債清字第45號裁定終結清算程
    序並確定在案等情，業經本院上開案卷確認無誤，堪予認定
    。是本院所為終結清算程序之裁定既已確定，依前開消債條
    例規定，法院即應審酌債務人是否有消債條例第133條、第1
    34條所定應為不免責裁定之情形。
三、本院司法事務官前依消債條例第136條規定，於裁定終結清
    算後依職權通知全體債權人及債務人就債務人免責與否表示
    意見或到庭陳述意見：
  ㈠債權人遠東國際商業銀行股份有限公司具狀陳稱略為：不同
    意聲請人免責。懇請鈞院依職權調查聲請人是否有消債條例
    第133條、第134條各款不免責事由，並為不免責之裁定(參
    清算執行卷第130至133頁)。
　㈡債權人台新國際商業銀行股份有限公司具狀陳稱略為：不同
    意聲請人免責。懇請鈞院依職權調查聲請人是否有消債條例
    第133條、第134條各款不免責事由，諸如查詢債務人入出境
    資料，以確認是否有奢侈浪費或隱匿財產之行為(參清算執
    行卷第134頁)。　　
　㈢債權人匯豐汽車股份有限公司具狀陳稱略為：不同意聲請人
    免責(參清算執行卷第135頁)。　
  ㈣債權人中國信託商業銀行股份有限公司具狀陳稱略為：不同
    意聲請人免責。又聲請人每月收入扣除支出已入不敷出，然
    超支部分其如何負擔，是否有隱匿之事實，而有消債條例第
    134條第2、8款之事由。另懇請鈞院依職權調查債務人是否
    有消債條例第133條、第134條其餘各款不免責事由。(參清
    算執行卷第136頁)。
  ㈤債權人滙誠第一資產管理股份有限公司具狀陳稱略為：就聲
    請人是否得依消債條例第133條、第134條各款免責，願比照
    最大債權人之意見(參清算執行卷第153頁)。
  ㈥債權人滙誠第二資產管理股份有限公司具狀陳稱略為：就聲
    請人是否得依消債條例第133條、第134條各款免責，願尊重
    鈞院之裁定(參清算執行卷第154頁)。
四、經查：
  ㈠債務人無消債條例第133條所規定應不免責之情事存在：
  ⒈按法院裁定開始清算程序後，債務人有薪資、執行業務所得
    或其他固定收入，扣除自己及依法應受其扶養者所必要生活
    費用之數額後仍有餘額，而普通債權人之分配總額低於債務
    人聲請清算前2年間，可處分所得扣除自己及依法應受其扶
    養者所必要生活費用之數額者，法院應為不免責之裁定，消
    債條例第133條定有明文。揆諸上開規定及說明，本院依消
    債條例第133條前段為本件不免責裁定之審查時，自應以本
    院裁定開始清算時（即110年5月19日）起至裁定免責前之期
    間，綜合考量各項情況以認定債務人有無薪資、執行業務所
    得或其他固定收入，及有無濫用清算程序之情節，而為認定
    債務人有無固定收入，如現有收入，並於扣除自己及依法應
    受其扶養者所必要生活費用之數額後仍有餘額，且普通債權
    人之分配總額低於債務人聲請清算前二年間（依消債條例第
    78條第1項、第153條之1第2項規定，乃債務人聲請清算前二
    年即107年11月5日起至109年11月4日止期間），可處分所得
    扣除自己及依法應受其扶養者之必要生活費用之餘額，以判
    斷其有無消債條例第133條之適用。
  ⒉再查，聲請人主張其經本院於110年5月19日裁定開始清算程
    序後，仍於桃園市政府社會局任職，每月薪資所得收入約為
    2萬3,224元，業據聲請人所提出之郵局存摺明細表在卷可稽
    （參清算卷第9至28頁），又聲請人每年領有三節獎金總計6
    ,000元，平均每月約為500元，聲請人每月薪資所得收入約
    為2萬3,724元，是以，應認以每月【2萬3,724元】為其經裁
    定清算程序後之固定收入。
　⒊再按「債務人必要生活費用，以最近一年衛生福利部或直轄
    市政府所公告當地區每人每月最低生活費一點二倍定之。受
    扶養者之必要生活費用，準用第一項規定計算基準數額，並
    依債務人依法應負擔扶養義務之比例認定之。」，消債條例
    第64條之2第1、2項定有明文。又聲請人於清算執行程序中
    ，另行主張裁定清算程序後其每月必要支出費用為1萬8,337
    元，並有3名未成年子女每名7,769元之扶養費(參清算執行
    卷第79頁)，是衡以現今經濟社會消費常情，併參衛生福利
    部所公告109、110年度之平均每人每月生活之最低生活費1
    萬5,281元之1.2倍為1萬8,337元。及本院110年度消債清字
    第41號裁定認定聲請人每月必要支出費用為1萬8,337元，另
    有3名未成年子女扶養費，分別為3,239元、5,017元及5,017
    元，總計3萬1,610元。聲請人主張其於裁定清算程序後之每
    月必要支出變化，僅為提高其3名未成年子女之扶養費，雖
    聲請人陳報該等費用已扣除每月2,800元之低收補助，惟聲
    請人並未提出相關證據，用以證明其3名未成年子女每月所
    領取之補助有降低之情形，故認仍應以其聲請清算時，本院
    所認定之每月必要支出費用較為合理，故認其必要生活費用
    應為3萬1,610元（1萬8,337元＋3,239元＋5,017元＋5,017元＝3
    萬1,610元）。是應認聲請人經本院裁定清算後迄今，每月
    生活必要支出金額合計為【3萬1,610元】計算。準此，聲請
    人於本院裁定清算後，每月收入所得減去支出費用，已無餘
    額（2萬3,724元－3萬1,610元＝-7,886元）。
  ⒋據上，以聲請人每月收入（2萬3,724元）扣除其每月支出（3
    萬1,610元）後，尚有不足，並無清償能力，聲請人顯無法
    負擔其每月必要支出費用，故足認聲請人收入顯不敷支出，
    並無餘額，是縱全體普通債權人於清算程序中未受分配，債
    務人仍無消債條例第133條所規定不免責事由存在。
　㈡債務人無消債條例第134條各款所定應不免責之情形：
　　經本院函詢全體普通債權人，就債務人是否應予免責一節表
    示意見，債權人多具狀表示反對債務人免責，已如上述，惟
    消債條例關於清算程序係以免責主義為原則，不免責為例外
    ，倘債權人主張債務人有消債條例第134條各款所定不免責
    事由，本應由債權人就債務人有合於上開各款要件之事實，
    舉證以實其說。而本件債權人既未具體說明或提出相關事證
    證明，本院復查無債務人有何消債條例第134條所列各款之
    不免責事由，自難認債務人有何消債條例第134條應為不免
    責裁定之情形。
五、綜上所述，本件債務人既無消債條例第133條及第134條應不
    免責事由存在，揆諸前開規定及立法目的，自應為債務人免
    責之裁定，爰裁定如主文。

中　　華　　民　　國　　111 　年　　4 　　月　　29　　日
              民事第三庭      法　官　林靜梅
上為正本係照原本作成。
如不服本裁定，應於裁定送達後10日內，以書狀向本院提出抗告
，並繳納抗告費新臺幣1000元。
中　　華　　民　　國　　111 　年　　4 　　月　　29　　日
  　                          書記官　劉寶霞